【裁判字號】    97,訴,899
【裁判日期】    970626
【裁判案由】    確認區分所有權人會議決議無效
【裁判全文】
臺灣臺中地方法院民事判決               97年度訴字第899號
原      告  丙○○
            丁○○
共      同
訴訟代理人  劉瑩玲  律師
            乙○○
被      告  生活藝境管理委員會
法定代理人  甲○○
訴訟代理人  王叔榮  律師
            魏其村  律師
上列當事人間確認區分所有權人會議決議無效事件，本院於97年
6月12日言詞辯論終結，判決如下：
    主      文
原告之訴駁回。
訴訟費用由原告負擔。
    事實及理由
一、原告主張：被告為坐落台中市○○路○段生活藝境大廈之住
    戶管理委員會，原告為該大廈門牌號碼台中市○○路○段217
    號2樓建物（下稱訟爭建物）之區分所有權人，原告日前將
    訟爭建物依法向台中市政府申請變更使用，並獲許可准予施
    作。依生活藝境公寓大廈住戶規約（下稱規約）第11條第1
    項原約定：「為充裕共用部分在管理上必要之經費，區分所
    有權人遵照區分所有權人會議決議之規定向管理委員會繳交
    下列款項。(一)公共基金。(二)管理費收取以戶為單位，住家每
    戶每坪新臺幣（下同）55元，店鋪每戶每坪28元、露台每坪
    18元。」而訟爭建物登記之主要用途為商業用，故應用店鋪
    之計算標準。惟被告於知悉訟爭建物依台中市政府核准內容
    施工後，竟於民國97年1月27日生活藝境社區第14屆第1次區
    分所有權人臨時會議中，將規約第11條第1項第2款決議修訂
    為：「管理費每戶55元（露台每坪18元)。管理費繳納之義
    務主體（即住戶）不論為各區分所有權人自住或承租戶(一)經
    各別獨立門戶出入，有民法共同居住之事實，不以門牌號碼
    為限(二)使用各別之水、電、瓦斯之分錶。符合上述二項條件
    任其一者，其月管理費不滿新台幣2,000元者，以2,000元計
    算，不受每戶每坪55元為計單位之限制。公共水電費分攤以
    各上述住戶之分錶（包含住戶私設分錶）為認定標準。未經
    管理室進入社區中庭之店鋪，每戶每坪28元，不受最低總額
    2,000元之限制。」（下稱系爭決議），依系爭決議訟爭建
    物應分擔之管理費，每坪大幅增加2.7倍至11.63倍，則由系
    爭決議係在訟爭建物經台中市政府許可准予施作之後，及僅
    對訟爭建物有所影響，並不及於其他住戶，系爭決議顯然非
    所有住戶一體平等適用。況管理費既是用於維護修繕公寓大
    廈各項公共設施與日常開支之所需，故調漲管理費自應有正
    當且必要之理由，而以理智地全盤檢討調整整棟大樓管理費
    為依歸，自不得以此用做損害他人利益之不法手段。系爭決
    議雖經區分所有權人會議通過，惟其有「多數暴力」權利濫
    用違反公序良俗之情形顯然可見，自非公平亦無正當理由，
    且達刻意損害特定住戶為主要目的，自有違反民法第72條公
    序良俗、第148條第1項權利濫用之情事，爰依法訴請確認系
    爭決議為無效等語。並聲明：確認97年1月27日生活藝境社
    區第14屆第1次區分所有權人臨時會議之系爭決議無效。
二、對被告抗辯之陳述：
（一）訟爭建物樓層面積為2159.38平方公尺、陽台面積175.38
      平方公尺、露台面積62.55平方公尺及公設面積87.76平方
      公尺，共計2485.07平方公尺，約751.73坪，整個空閒未
      隔間，係供辦公室及診所使用。以如此大之空間觀之，若
      供辦公室使用，進駐之公司規模必然甚鉅，員工必達數百
      人，加上往來之洽商客戶，出入人數、公設使用頻率及垃
      圾量不會比小規模之辨公室或住家少，若由診所入駐看診
      ，出入者皆為患者，加上需特殊處理之醫療廢棄品，二樓
      之衛生品質才真正堪慮。
（二）其次，原告將大空間區隔為較小坪數辨公室，其設計圖需
      送台中市政府建管課審核通過，不能違反建築及消防法規
      ，且給水、排水、電力、電信及消防系統皆在原設計之承
      載範圍內，原告所為一切皆合法。被告質疑原告大幅更動
      二樓之給水、排水、電力、電信及消防系統，影響大樓之
      安全、衛生及逃生避雖，顯係出自其主觀想像，與事實不
      符。
（三）再者，以目前之景氣論之，有哪家公司有700餘坪之空間
      需求？故原告將二樓區隔為大小不一之辨公室，並有大坪
      數之隔間三戶，以符實際所需，然被告主觀認為原告之小
      坪數辨公室即為套房，且認購買或承租套房者不是經濟弱
      者，就是低素質者，故被告之住戶以優越者自居，制訂小
      坪數需繳納高額管理費之規章，抵制所謂之經濟弱者進入
      社區，被告住戶歧視經濟弱者之作法與心態，顯有偏差，
      應予糾正，而非以多數暴力為藉口予以合法化。
（四）被告修訂管理費之決議顯係針對二樓而來，此舉將導致小
      坪數之個人工作室管理費暴增，每坪管理費最高可達325.
      1元，除被告住戶之優越感作祟外，系爭決議毫無公平性
      與正當性可言。若被告住戶將來認為管理費調漲為2,000
      元尚不足抵制經濟弱者入住，而召開區分所有權人會議，
      通過小坪數辦公室或套房之管理費每戶為2萬元，又應如
      何？被告顯有權利濫用。
三、被告則以：
（一）訟爭建物共有人除原告二人外，尚有訴外人田白玉，本件
      請求確認系爭決議無效，顯係就訟爭建物之管理事務有所
      主張，依民法第820條第1項規定，其提起訴訟須由全體共
      有人共同為之，始為適法。又原告係居於公寓大廈區分所
      有權人之地位，主張區分所有權人會議決議無效，即便公
      寓大廈管理條例未明文規定數人共有一專有部分時，就區
      分所有權人會議決議有無效或得撤銷事由時，應如何行使
      權利，而認得類推適用該條例第27條第1項規定，應由共
      有人推派一人提起訴訟；惟田白玉既未同意原告二人代為
      實施訴訟權，則依反面解釋，提起確認系爭決議無效之訴
      ，仍應由全體專有部分共有人一同起訴，始為合法。
（二）生活藝境大廈於82年3月6日興建完成，為一地下3層、地
      上16層，共150戶之集合住宅，其中地下一層供機車停車
      場、店鋪、辦公室、受電室使用，地下二層供辦公室使用
      ，地下三層供防空避難室兼停車空間、受電室使用，地上
      一層為店鋪，地上二層為辦公室及社區活動中心，地上三
      層為辦公室及住宅，地上四層以上則為集合住宅；且集合
      住宅部分，面積皆規劃約為60培至80坪。而訟爭建物位於
      地上二層，訴外人林昱妡及原告於96年6月13日經由法院
      拍賣程序取得所有權，並登記為共有後，旋即規畫將供辦
      公室使用之室內空間，變更為12間小坪數住宅及20間小套
      房，並僱工施作，擬於完工後個別出售或出租牟利，惟因
      不符使用執照核准之用途，原告遂在96年8月9日偽以「變
      更為辦公室」名義，向台中市政府都市發展局申請變更使
      用執照。然而，經比對原告送審之上開平面圖及被告先前
      取得之二樓平面圖，赫然發現二者之格局規畫並無差異，
      其送審之平面圖僅係將家具配置部分予以塗銷，並將「公
      寓」標示改為「辦公室」而已，實際上仍擬供小坪數住宅
      及小套房使用，至為灼然。
（三）由於公寓大廈之專有部分係緊密地堆砌在同一棟建築物上
      ，其「公共安全」、「公共衛生」、「公共安寧」不僅是
      維持社區共同生活品質之基本要求，亦屬全體區分所有權
      人密不可分之共同利益。訟爭建物將原供大面積使用之辦
      公室，以磚牆區隔12間小坪數公寓及20間面積約6坪之小
      套房，並設有共同走廊通道及各自獨立使用之衛浴設施，
      故該樓層之給水、排水、污水系統、電力、電信、消防設
      備等管路，勢必大幅變動，而影響大廈整體之安全與衛生
      ；況且，猶如旅館之格局規畫，竟僅有二處對外出入口，
      是否足敷逃生避難使用，亦堪疑慮。尤有甚者，原告將內
      部間隔為小面積公寓及套房，固有助於伊個人出售或出租
      房屋；惟就一般社會大眾之認知，承租小套房居住者大多
      為單身、較無經濟能力或從事特種行業之人，且混有套房
      之大廈，每因出入份子複雜，管理不易，導致該大廈房屋
      在交易市場上價格低落。又生活藝境大廈原規劃有150戶
      大坪數住家，原告申請變更使用後，則實際住戶將增加30
      餘戶，而成為181戶，增加比率高達5分之1，對現有社區
      管理及公共安寧，顯已造成不利之影響，例如電梯等公共
      設施之使用率更為頻繁、垃圾量增加、管理員工作量增加
      導致管理公司提高服務費等。
（四）被告考量前述管理情事之變更，並兼顧全體區分所有權人
      使用大廈公共設施、受有各種管理服務與分擔管理費之公
      平性，乃提案修訂規約第11條第1項第2款，核其修正後管
      理費收取之差異，主要在對個別門戶出入，使用個別水、
      電、瓦斯分錶，且須經管理室進人中庭之區分所有權人，
      設有管理費最低金額2,000元之限制；而管理費為大廈管
      理基金之主要來源，管理費繳納事宜為區分所有權人會議
      應為決議之事項，是被告召集臨時區分所有權人大會議決
      前開管理費負擔標準，容無任何違反公序良俗情事。
（五）另所謂規約，乃係公寓大廈所有住戶．為所居住之環境及
      使用上之相互關係，所達共同利益之意思表示，其間各住
      戶或有意見上不一致，但經溝通、協調或表決後．所獲致
      之結論，對於不同意規約內容之少數區分所有權人仍有其
      拘束力，此即民主意涵中少數服從多數之原則，故規約之
      性質上，係屬「合同行為」所形成之自治規圭，且無須經
      全體區分所有權人合意始能制定，故規約循公寓大廈管理
      條例規定而制定或修定完成者，其全體區分所有權人或住
      戶，無論曾否參與表決、是否反對，抑或區分有權之繼受
      人，均受規約之拘束，此乃維護法律秩序安定性所必要。
      準此，規約第11條第1項第2款修正案，既經被告依法召集
      區分所有權人會議並決議通過，則全體區分所有權人均應
      遵守，並無例外，何來權利濫用之有？原告主張系爭決議
      無效，應無理由等語。並聲明：駁回原告之訴。
四、兩造不爭執之事實：
（一）訟爭建物為原告與訴外人田白玉共有，原告二人應為部分
      分別為300分之97、30分之11，田白玉應有部分為300分之
      93，原告為生活藝境大廈區分所有權人。
（二）訟爭建物位於生活藝境大廈地上二層，主要途為商業用，
      使用項目為辦公室，層次面積2159.38平方公尺、陽台面
      積175.38平方公尺、露台面積62.55平方公尺。
（三）原告於96年6月13日經由法院拍賣程序取得訟爭建物之應
      有部分，嗣後並於96年8月9日向台中市政府申請變更訟爭
      建物使用執照，由原為1戶變更為18戶，台中市政府並於
      96年11月13日以府都管字第0960260698號函准予按圖施作
      。
（四）97年1月27日生活藝境社區第14屆第1次區分所有權人臨時
      會議中，將規約第11條第1項第2款決議修訂為：「管理費
      每戶55元（露台每坪18元)。管理費繳納之義務主體（即
      住戶）不論為各區分所有權人自住或承租戶(一)經各別獨立
      門戶出入，有民法共同居住之事實，不以門牌號碼為限(二)
      使用各別之水、電、瓦斯之分錶。符合上述二項條件任其
      一者，其月管理費不滿新台幣2,000元者，以2,000元計算
      ，不受每戶每坪55元為計單位之限制。公共水電費分攤以
      各上述住戶之分錶（包含住戶私設分錶）為認定標準。未
      經管理室進入社區中庭之店鋪．每戶每坪28元，不受最低
      總額2,000元之限制。」
五、得心證之理由：
（一）按共有物之保存行為，係指保全共有物之本體或物上所存
      權利之行為，舉凡以防止共有物之有形毀損、滅失及其價
      格低落或權利喪失等為目的，而維持其現狀之行為均屬之
      。因此等行為，原則上均係為共有人之共同利益，故各共
      有人均得單獨為之，縱令為保存行為之共有人因其行為之
      結果，可得較大之利益，亦屬無妨（最高法院82年度台上
      字第841號裁判參照）。本件訴訟之原告雖非訟爭建物之
      全體共有人，惟本件確認訴訟之提起，屬共有物之保存行
      為，應無疑義，且原告為生活藝境大廈區分所有權人，係
      直接受系爭決議影響之人，故原告提起本件確認之訴，並
      無當事人不適格之情形，合先敘明。
（二）本件原告主張系爭決議以損害原告為主要目的之權利濫用
      ，且違反公序良俗，故違反民法第148條第1項、第72條強
      制規定，依同法第71條規定，應屬無效等情，則為被告所
      否認，並以上開情詞置辯，是以本件應審究之爭點厥為系
      爭決議內容有無以損害原告為主要目的之權利濫用，及有
      無違反公序良俗之處，茲分別析述如下：
    1.按權利之行使，不得違反公共利益，或以損害他人為主要
      目的者，民法第148條第1項定有明文。該條規定行使權利
      ，不得以損害他人為主要目的，若當事人行使權利，雖足
      使他人喪失利益，而苟非以損害他人為主要目的，即不在
      該條所定範圍之內（最高法院45年台上字第105號判例參
      照）。又權利之行使是否以損害他人為主要目的，應就權
      利人因權利之行使所能取得之利益，與他人及國家社會因
      其權利行使所受之損失，比較衡量以定之。倘其權利之行
      使，自己所得利益極少而他人及國家社會所受之損失甚大
      者，非不得視為以損害他人為主要目的，此乃權利社會化
      之基本內涵所必然之解釋（最高法院71年台上字第737號
      判例參照）。是權利人若為自己之利益而行使，縱於他人
      之利益不無損害，然既非以損害他人為主要目的，即無該
      條項規定之適用。而且權利人得為權利之行使為常態，僅
      於其權利行使將造成自己所得利益極少，而他人及國家社
      會所受之損失甚大之變態結果時，始受限制。至何謂「利
      益極少」、「損失甚大」，應就具體事實為客觀之認定，
      且應由主張變態情事者之原告，負舉證之責。
    2.復按公寓大廈區分所有權人為增進共同利益，確保良好生
      活環境，得經區分所有權人會議決議共同遵守事項（公寓
      大廈管理條例第1條、第3條第12款參照），而區分所有權
      人會議係指區分所有權人為共同事務及涉及權利義務之有
      關事項，召集全體區分所有權人所舉行之會議，公寓大廈
      管理條例第3條第7款定有明文。是區分所有權人之決議係
      就涉及權利義務有關之事項而召開，其決議尚難認非屬權
      利之行使。又依公寓大廈管理條例第1條第2項適用民法第
      56條第2項之規定結果，區分所有權人會議決議之內容違
      反法令或規約者，無效。另公寓大廈之共用部分、約定共
      用部分，係依法定或約定，由全體區分所有權人共同使用
      之部分（公寓大廈管理條例第3條第4款、第6款規定參照
      ），依公寓大廈管理條例第10條第2項之規定，就該部分
      之修繕、管理、維護費用，以由公共基金或區分所有權人
      按其共有之應有部分比例分擔為原則，雖依同條但書規定
      ，區分所有權人會議或規約就該費用之分擔比例，並非不
      得另行約定，惟所約定分擔之方式，若無充分理由，仍不
      應悖離上述「按應有部分比例分擔」之原則，否則無異允
      許藉由多數決方式，形成對少數區分所有權人不利之分擔
      決議或約定，自屬權利濫用，依民法第148條第1項之規定
      ，尚非法之所許。
    3.原告主張系爭決議係針對訟爭建物而為修訂，致使原告應
      分擔之管理費大幅增加，並不及於其他住戶，實係以損害
      原告為主要目的，屬權利濫用等情，惟查：
      (1)審酌原告向台中市政府申請變更訟爭建物使用執照（由
        1戶變更為18戶）之際，應同時考慮大廈住戶全體共同
        權益，參酌公寓大廈管理條例第5條規定意旨，區分所
        有權人對專有部分之利用，不得有妨害建築物之正常使
        用及違反區分所有權人共同利益之行為，足見區分所有
        權人共同利益之行為，為不可忽視之考量因素。原告既
        為大廈區分所有權人，依公寓大廈管理條例規定，自應
        遵守區分所有權人會議之決議內容，非謂區分所有權人
        會議所為系爭決議即當然致其本於所有權所得行使之權
        利即受有侵害，而要求全體住戶犧牲共同利益，造就原
        告之最大利益。
      (2)次查訟爭建物使用執照之變更，其戶數由單純1戶變為
        多戶，衡諸經驗法則，因其人員複雜，大廈管理工作必
        然加重，且大廈之安全、衛生、安寧，因而深受影響，
        故被告所辯：大廈每因出入人員複雜，管理不易，導致
        管理公司提高服務費等語，堪以採信。則因原告之申請
        變更訟爭建物之使用執照，致被告必需增加安全維護管
        理修繕費用之支出，卻由全體住戶分擔，即顯非公平。
      (3)又原告於96年6月13日始經由法院拍賣程序取得訟爭建
        物，對於訟爭建物之現況，應了解甚詳，其於買受後即
        將訟爭建物之使用情況大幅變更（戶數增多），雖其變
        更係合乎行政程序，惟被告考量前述管理情事之變更，
        並兼顧全體區分所有權人使用大廈公共設施、受有各種
        管理服務與分擔管理費之公平性，於不違背「按應有部
        分比例分擔」之原則下，設有管理費最低金額2,000元
        之限制（未經管理室進入社區中庭之店鋪，不受此限制
        ），應認有其必要性，且其管理費之標準尚屬相當，自
        無原告所指系爭決議以損害原告權利為主要目的之情。
    4.末按民法第72條所謂法律行為有背於公共秩序或善良風俗
      者無效，乃指法律行為本身違反國家社會一般利益及道德
      觀念而言（最高法院69年台上字第2603號判例參照）。本
      件系爭決議乃係針對生活藝境社區住戶管理費收取標準而
      為之修訂變更，究與國家社會一般利益無關，亦與一般道
      德觀念無涉，尚不生是否違背公序良俗問題，是原告主張
      系爭決議有違公良序，亦屬無據。
（三）綜上所述，原告主張系爭決議係以侵害原告權利為主要目
      的，並違反公序良俗等情，不足採信。從而，原告訴請確
      認97年1月27日生活藝境社區第14屆第1次區分所有權人臨
      時會議之系爭決議無效，均非有據，不應准許，應予駁回
      。
六、本件事證已臻明確，兩造其餘攻擊防禦方法，經審酌後，均
    與判決結果無影響，爰不分別斟酌論述，附此敘明。
七、訴訟費用負擔之依據：民事訴訟法第78條。
中    華    民    國    97    年    6     月    26   日
                  民事第二庭    法  官  楊國精
正本係照原本作成。
如對本判決上訴，須於判決送達後20日內向本院提出上訴狀。
中    華    民    國    97    年    6     月    26   日
                                書記官


司法院資訊處製作；財團法人民間司法改革基金會備份。
